臺灣雲林地方法院刑事判決　　　　　　　　　　　　　九十三年度重訴字第一三號
　　公　訴　人　臺灣雲林地方法院檢察署檢察官
　　被　　　告　甲○○
　　選任辯護人　黃曜春
右列被告因殺人等案件，經檢察官提起公訴（九十二年年度偵字第五二六五號），本
院判決如左：
    主  文
甲○○連續殺人，處有期徒刑拾貳年，並應於刑之執行完畢或赦免後，令入相當處所
，施以監護參年。
扣押之藍波刀壹把沒收。
    事實及理由
一、構成犯罪事實：
    甲○○患有精神分裂症妄想型病，為精神耗弱人。緣甲○○父親於民國（下同）
    八十九年間臨終前，將甲○○委諸胞弟蔡榮袞照顧。因此，甲○○於其父逝世後
    ，即由蔡榮袞協助經營位於雲林縣北港鎮○○路一三二號一樓之五金行生意（二
    樓則係蔡榮袞夫婦之住家）。蔡榮袞、丁○○夫婦，為督促甲○○而偶有責備。
    甲○○亦曾要求分割家產被拒，而有所不滿。加之甲○○工作不順利，又受精神
    疾病所苦，常有幻聽出現，導致其情緒失控，於九十二年十二月十一日下午五時
    三十分許，在上址一樓五金行內，基於連續殺人之概括犯意，持其所有之藍波刀
    ，朝其三叔蔡榮和背後左肩峰部、背脊椎、銷骨下部、上臂前部等處刺殺五刀，
    重創蔡榮和倒地不起。甲○○帶著兇刀，再到二樓其二叔蔡榮袞的客廳內（第四
    間，右邊三間臥房，左邊則是房），見蔡榮袞正在吃飯，即朝蔡榮袞右胸側部
    、左胸乳部、左臂胸外側部、左背肩胛部等處猛刺十餘刀，蔡榮袞受重創不支倒
    地。此時其二嬸丁○○適從房進來，甲○○再以同一把兇刀朝丁○○右側腹部
    、胸部等處刺殺四刀。甲○○瘋狂的殺人行為，造成蔡榮和右側鎖骨穿刺傷2 ×
    1 ×4公分、右側肩胛部穿刺傷 4.5 ×1.5 ×5.5 公分、背脊椎 5 ×2 ×14 公
    分穿刺傷，穿入胸腔內臟器引發血氣胸、右側上臂前部至肘前部貫穿傷2 ×1 ×
    10公分、右側上臂穿刺傷3 ×1 ×10公分之重創；蔡榮袞受有右胸外側部穿刺傷
    3 ×1.5 ×4 公分，穿入胸腔內肺臟，造成血氣胸、左胸乳頭下方穿刺傷2.5 ×
    1 ×3 公分，穿入胸腔內肺臟，造成血氣胸、左背胸外側部穿刺傷 2 ×1 ×5.5
    公分，穿入胸腔內肺臟，造成血氣胸、左肩胛部穿刺傷5 ×2 ×8 公分、右上臂
    三角肌部下方利刃劃傷 3 ×0.5 ×0.5 公分、右膝前部上方利刃劃傷 1 ×0.3
    ×0.3 公分、右後臂三角肌穿刺傷 5 ×2 ×7公分、左前臂後部利刃劃傷 7 ×1
    ×1公分、右手背部利刃劃傷6 ×1 ×0.5公分、右大拇指抵抗傷 2 ×1 ×0.7公
    分、右食指第二至三指關節抵抗傷 1.5 ×0.5 ×0.5公分、左上臂後部穿刺傷 3
    ×3 ×4 公分之重創；丁○○受有左上臂、胸、腹部各四公分穿刺傷及二公分劃
    傷，造成肝臟穿刺合併內出血，右側血胸，出血性休克之重創。蔡榮和、蔡榮袞
    、丁○○經送醫急救後，蔡榮和因背脊椎穿入胸腔內臟器引發血氣胸，出血性休
    克死亡；蔡榮袞因胸乳部、胸外側部穿刺傷致胸腔內出血、氣胸，出血性休克死
    亡；丁○○經數家醫院治療後，仍呈植物人狀態，於九十四年一月五日，住進台
    北市萬芳醫院護理中心，必須持續臥床，二十四小時專人照護，而未生死亡之結
    果。甲○○於殺人後持兇刀欲離開現場時，為警當場逮捕，並扣得其殺人用之藍
    波刀一把。
二、本院認定事實所憑之證據及理由：
  甲、證據目錄及證明事實：
  (一)、被告審理中自白上述犯罪事實。
  (二)、乙○○警訊中之供述筆錄（九十二年度相字第六四０號卷第五、六頁）：證明
      蔡榮和、蔡榮袞被殺死亡及丁○○被殺受傷住院（媽祖醫院）之事實。
  (三)、龔林麗玉警訊中之供述筆錄（九十二年度相字第六四０號卷第七、八頁）：證
      明龔林麗玉於案發時聽見隔壁男子嚷叫聲，跑過去看，看見蔡榮和躺在地上，
      馬上跑回家，到窗邊叫蔡榮袞，都沒有回應。並看見甲○○從樓上下來，手上
      拿著刀子。
  (四)、被告警訊中之供述筆錄（九十二年度相字第六四０號卷第二至四頁）：被告承
      認因為三叔蔡榮和、二叔蔡榮袞、二嬸丁○○經常他，而於九十二年十二月
      十一日下午五時三十分左右，在雲林縣北港鎮○○里○○路一三二號，用藍波
      刀，也就是警方所查扣的那把刀械，在一樓殺害蔡榮和，又上二樓殺害蔡榮袞
      及丁○○。藍波刀是被告購買存放在店內。被告殺人後要離開現場時，為警方
      逮捕，並交出殺人用之藍波刀。
  (五)、被告於九十二年十二月十二日在檢察官面前之供述筆錄（九十二年偵字第五二
      六五號卷第五、六頁）：被告承認因為找不到工作，心情很不好，而且聽到其
      已故父親的聲音，告訴他持藍波刀殺死蔡榮和等三人，不要讓他們吃晚飯，而
      於九十二年十二月十一日下午五時三十分許，在雲林縣北港鎮○○里○○路一
      三二號住宅內，持藍波刀殺死蔡榮袞、蔡榮和及殺傷丁○○。藍波刀是他三年
      前在地攤買的，放在店內的電視機旁邊。
  (六)、被告於九十三年二月四日在檢察官面前之供述筆錄（九十二年偵字第五二六五
      號卷第二一頁）：被告承認於九十二年十二月十一日下午五時三十分許，在雲
      林縣北港鎮○○里○○路一三二號住宅內，持藍波刀殺死蔡榮袞、蔡榮和及殺
      傷丁○○。因為當時在隔壁車上聽見其父親的聲音，叫他殺掉其二叔、二嬸、
      三叔及他的妻子四人。他因精神分裂症至台北馬階醫院、嘉義懷恩醫院、高雄
      醫學院及雲林縣水林鄉衛生所治療。
  (七)、被告於九十三年二月六日在檢察官面前之供述筆錄（九十二年偵字第五二六五
      號卷第二六、二七頁）：被告承認藍波刀是在北港鎮北港溪旁夜市地攤買的，
      約在三、四年前，以一百五十元買的。見價錢便宜就買，買回去吊在牆壁上。
  (八)、兇殺現場所拍攝之照片二十六張（九十二年度相字第六四０號卷第十二至二六
      頁）：證明被告行兇後之現場所呈現之狀況。
  (九)、相驗屍體所拍攝之照片五十六張（九十二年度相字第六四０號卷第五一至八０
      頁）：證明蔡榮袞、蔡榮和被殺死亡後，相驗屍體之情形及屍體所呈現被殺之
      狀況。
  (十)、警方所繪製之甲○○殺人現場圖（九十二年度相字第六四０號卷第十一頁）：
      證明命案現場，蔡榮和被殺倒臥於一樓五金行前部左側，往內靠桌子旁邊有一
      攤血跡；蔡榮袞、及丁○○被殺後，倒臥在二樓客廳內。
  (十一)、檢察官之勘驗現場筆錄（九十二年度相字第六四０號卷第二九、三０頁）：證
      明現場關係位置、血跡分佈情形。
  (十二)、檢察官勘驗屍體筆錄（九十二年度相字第六四０號卷第三一、三二頁）、法醫
      師之相驗屍體證明書（九十二年度相字第六四０號卷第三六、三七頁）、驗斷
      書（九十二年度相字第六四０號卷第三八至四九頁），證明蔡榮和、蔡榮袞屍
      體經檢察官督同法醫師勘驗結果，蔡榮和屍體呈現右側鎖骨穿刺傷2 × 1 ×4
      公分、右側肩胛部穿刺傷4.5 ×1.5 ×5.5 公分、背脊椎5 ×2 ×14公分穿刺
      傷，穿入胸腔內臟器引發血氣胸、右側上臂前部至肘前部貫穿傷2 ×1 ×10公
      分、右側上臂穿刺傷3 ×1 ×10公分；蔡榮袞屍體呈現右胸外側部穿刺傷3 ×
      1.5 ×4公分，穿入胸腔內肺臟，造成血氣胸、左胸乳頭下方穿刺傷2.5 ×1×
      3公分，穿入胸腔內肺臟，造成血氣胸、左背胸外側部穿刺傷2 ×1 ×5.5公分
      ，穿入胸腔內肺臟，造成血氣胸、左肩胛部穿刺傷 5 ×2 ×8公分、右上臂三
      角肌部下方利刃劃傷3 ×0.5 ×0.5公分、右膝前部上方利刃劃傷 1 ×0.3 ×
      0.3公分、右後臂三角肌穿刺傷5 ×2 ×7公分、左前臂後部利刃劃傷7 ×1 ×
      1公分、右手背部利刃劃傷6 ×1 ×0.5公分、右大拇指抵抗傷 2 ×1 ×0.7公
      分、右食指第二至三指關節抵抗傷 1.5 ×0.5 ×0.5公分、左上臂後部穿刺傷
      3 ×3 ×4 公分。蔡榮和因背脊椎穿入胸腔內臟器引發血氣胸，出血性休克死
      亡；蔡榮袞因胸乳部、胸外側部穿刺傷致胸腔內出血、氣胸，出血性休克死亡
      。
  (十三)、內政部警政署刑事警察局九十三年三月二十五日刑醫字第０九二０二三九四０
      四號鑑驗書一件（九十二年度偵字第五二六五號卷第七五至七六頁）：證明自
      兇案現場、兇刀、被告身體及其穿著之衣服等處，使用編號一至十九號棉棒所
      採得之血跡（一至十二號，採自現場地板、物品上之血跡；十三號至十五號採
      自被告手、腳沾染之血跡；十六號至十九號，分別採自被告穿著之外套、長褲
      、號拖鞋、兇刀之血跡），經ＤＮＡ檢驗結果，共檢出二位男性及一位女性Ｄ
      ＮＡ－ＳＴＲ型別。
  (十四)、藍波刀一把：證明係被告持以殺人之兇器。
  (十五)、被告行兇時所穿著之長褲一件、拖鞋一件、外套一件：證明被告行兇時所穿著
      之衣物。
  (十六)、高雄榮民總醫院、中心診所醫院、台北市萬芳醫院診斷證明書影本各一份、殘
      障手冊影本一份（審卷第四八至五一頁）：證明丁○○被殺而受有左上臂、胸
      、腹部各四公分穿刺傷及二公分劃傷，造成肝臟穿刺合併內出血，右側血胸，
      出血性休克。丁○○經數家醫院治療後，仍呈植物人狀態，於九十四年一月五
      日，住進台北市萬芳醫院護理中心，必須持續臥床，二十四小時專人照護。
  (十七)、本院當庭勘驗扣押之藍波刀，該刀是銳利的刀械，刀背呈鋸齒狀，刀頭尖銳，
      和舊的槍砲彈藥刀械管制條例列管圖例藍波刀相同（現行法已刪除對藍波刀之
      管制）。
  (十八)、台灣省立雲林醫院（現為台大分院）、懷思腦神經外科醫院、馬偕紀念醫院、
      高雄醫學院附設中和紀念醫院病歷簿五本（均外放）：證明被告自七十四年間
      起，即罹患精神疾病，先後在上開五家醫院診療。
  (十九)、高雄市凱旋醫院鑑定書（九十二年度偵字第五二六五號卷第八一至九六頁）：
      證明被告罹患精神分裂疾妄想型，病程呈慢性化而急性發作。被告可清楚知道
      自己有殺人之行為，但歸因於幻聽的指示，就其整個犯案的過程中，被告的認
      知及判斷尚未嚴重受損，推論被告犯案當時精神狀態難以謂達到心神喪失的程
      度，而可屬嚴重之「精神耗弱」。建議司法審判有結果後，應給予被告住院治
      療的戒護處分。
  乙、證據說明：
  (一)、右開犯罪構成事實，已據被告先後於警訊、檢察官偵查及本院審理中自白承認
      。證人乙○○、龔林麗玉亦供述蔡榮和、蔡榮袞被殺死亡、丁○○被殺重傷。
      另龔林麗玉亦供述到兇案現場看到蔡榮和被殺躺在地上，被告從樓上下來，手
      上拿子刀子。又有前述(八)至(十六)之書證及物證資為佐證：(1)蔡榮和、蔡榮袞、丁○○被殺身體所呈現如事實欄所示傷害。(2)蔡榮和死亡之原因，為背脊椎穿入
      胸腔內臟器引發血氣胸，出血性休克死亡。(3)蔡榮袞死亡之原因，為胸乳部、
      胸外側部穿刺傷致胸腔內出血、氣胸，出血性休克死亡。(4)丁○○因胸、腹部
      各四公分穿刺傷，造成肝臟穿刺合併內出血，右側血胸，出血性休克。經數家
      醫院治療後，仍呈植物人狀態，於九十四年一月五日，住進台北市萬芳醫院護
      理中心，必須持續臥床，二十四小時專人照護。(5)自兇案現場、藍波刀、被告
      身體及穿著之衣物所採得之血跡，經ＤＮＡ檢驗結果，共檢出二位男性及一位
      女性ＤＮＡ－ＳＴＲ型別，與被害人有二位男性及一位女性相吻合。且藍波刀
      上染有被害人血跡，適足以證明是被告用以殺害被害人之刀械。是被告持藍波
      刀殺死蔡榮和、蔡榮袞及殺害丁○○未遂，致重傷成植物人之事實，足以認定
      。
  (二)、被告行兇用之藍波刀，是尖銳之刀械，此經本院勘驗無訛。該把刀械若用力刺
      殺人之胸部、背部，足可穿透人之身體，而傷及內臟，造成死亡之結果，此為
      社會一般人所得認識。被告為近四十歲之成熟男子，受過高中教育，對於持尖
      銳之藍波刀，用力刺殺人之胸部、背部，可能傷及內臟，造成死亡之結果，應
      為其所認識。被告竟持該藍波刀行兇，並朝被害人胸部、背部等人體要害刺殺
      四刀至十餘刀不等，深及肝臟、肺臟，使蔡榮和、蔡榮袞大量流血，造成氣血
      胸，出血性休克死亡，亦見被告用力之猛，其有殺人之故意，堪足認定。
三、論罪及科刑：
  (一)、被告基於殺人故意，而著手殺人行為，造成蔡榮和、蔡榮袞死亡、丁○○重傷
      成植物人，尚未生死亡之結果，核其所為，係犯二個刑法第二百七十一條第一
      項之殺人罪，及同條第二項、第一項之殺人未遂罪。
  (二)、被告所犯上述三罪名，係基於一概括犯意，而連續為之，且所犯罪名相同，應
      依連續犯論以一罪，即刑法第二百七十一條第一項之殺人罪，並就法定刑有期
      徒刑部分，加重其刑。至於法定刑死刑、無期徒刑部分，依法不得加重其刑。
  (三)、被告自七十四年間起，罹患精神疾病，先後在台灣省立雲林醫院（現為台大分
      院）、懷思腦神經外科醫院、馬偕紀念醫院、高雄醫學院附設中和紀念醫院治
      療。本件案發後，被告經檢察官送往高雄市凱旋醫院鑑定，發現被告罹患精神
      分裂疾妄想型，病程呈慢性化而急性發作。被告可清楚知道自己有殺人之行為
      ，但歸因於幻聽的指示，就其整個犯案的過程中，被告的認知及判斷尚未嚴重
      受損，推論被告犯案當時精神狀態難以謂達於心神喪失的程度，屬於嚴重之「
      精神耗弱」，而建議司法審判有結果後，應給予被告住院治療的戒護處分。本
      院斟酌被告於警訊時供稱：「我所殺的三個人是畜牲」、「二叔、二嬸對我很
      兇，三叔常常變來變去，反覆不定」；在檢察官面前供稱：「因為我聽到我爸
      爸的聲音，我爸爸已經死了，他告訴我持藍波刀殺死他們三人，不要讓他們吃
      晚飯，我爸爸和他們三人感情不好。」「因我當時在家中隔壁車上聽見我父親
      的聲音，他叫我殺掉我二叔、二嬸、三叔及我妻子四人。還有一次在我家門前
      ，看到我父親在車上被一位穿黃色衣服的人拿刀威脅要插入他口中。」其前後
      供述內容，異於常人，足見其殺人時確實受到精神疾病幻聽的影響。但其就整
      個行兇過程，即如何拿藍波刀殺人，殺的部位、殺的刀數等事實的供述，尚能
      清楚記憶、理解，並清楚陳述。故被告行兇時對殺人的認知及理解判斷，應僅
      止於精神耗弱的程度，尚未達於精神喪失。本院乃依刑法第十九條第二項規定
      ，減輕其刑，並先加後減。
  (四)、被告於警詢及檢察官訊問時供稱：「因為找不到工作，心情不好」、「二叔、
      二嬸對我很兇，三叔反覆不定」。審理中亦供稱：「因為我們從小關係就不好
      （法官問他為何要殺叔叔及嬸嬸），曾要求叔叔分家產，但沒有答應。」雖然
      被告否認因要求分財產而叔叔不答應，才起犯罪動機。但蔡偉國（被害人蔡榮
      袞之子）具狀陳稱：「被告的父親臨終前，請求蔡榮袞照顧被告，幫助被告經
      營五金行。蔡榮袞為代其長兄盡父職，對被告偶有責備，被告也經常要求分家
      產未果，而對被告有恨意。」此有其陳述狀一件附卷可佐（見審卷第五五頁）
      。以被告供述及參照蔡偉國之陳述內容。被告之殺人動機，應是長期與其叔叔
      、嬸嬸相處不融洽，常受其叔叔責備，而且分家產不遂，加以工作不順利，並
      受到其精神疾病幻聽所影響等因素，相因相成而啟犯罪動機。
  (五)、本院審酌被告尚無犯罪前科，此有其前科紀錄表附卷可參，其素行尚稱良好。
      被告受高中教育，以當時社會情形，教育程度不低。其持刀連續殺害三人，造
      成二人死亡，一人重傷成植物人，對於被害人家庭，造成無以倫比之傷痛及無
      法彌補之重大損害。且被告與被害人為叔侄關係，亦屬至親，單就被告僅因常
      受叔叔責備，請求分家產不遂，及工作不順利，即下毒手，連續殺害至親三人
      ，惡性不能不說重大，手段不能不說兇殘。但也不能忽視被告係受精神疾病幻
      聽所左右，才下此毒手。而且被告之母已與被害人家屬達成和解，將其名下二
      筆土地及一棟房屋，所有權各三分之一，移轉登記予蔡榮袞、丁○○之子蔡銘
      哲、乙○○、丙○○等人，作價新台幣六百八十五萬元，賠償被害人家屬（蔡
      榮和未婚，無家屬），此經辯護人於結辯時供明在卷（其後亦提出相關土地登
      記謄本、買賣契約書、和解書等文件相佐）。可見被告及其母親，於事後已盡
      最大誠意彌補其過錯所造成對被害人之損害。本院並參酌本件係一家庭不幸事
      件，及一位精神疾病患者未持續治療所釀成之悲劇等一切情形，量處被告有期
      徒刑十二年。又依鑑定人之意見，被告必須長期治療。且被告之精神疾病，尚
      無法預知因長期自由刑之執行，而擔保執行完畢或赦免後，得予恢復健康，適
      於社會生活。本院認為被告有於刑之執行完畢或赦免後，令入相當處所，施以
      監護之必要，爰併予宣告監護三年。
  (六)、扣押之藍波刀一把，係被告所有，並供犯罪所用之物，已據被告供明在卷，併
      予宣告沒收。
四、應適用之法律：依刑事訴訟法第二百九十九條第一項前段、刑法第五十六條、第
    二百七十一條第一項、第十九條第二項、第八十七條第二項、第三項、第三十八
    條第一項第二款，作成本判決。
中      華      民      國      九十四      年    一    月    三十一    日
                                        臺灣雲林地方法院刑事第一庭
                                            審判長法  官  康樹正
                                                  法  官  侯廷昌
                                                  法  官  楊欣怡
右正本證明與原本無異。
如不服本判決，應於判決送達後十日內向本院提出上訴狀( 應附繕本 )。
                                                  書記官  陳善永
中      華      民      國      九十四      年    一    月    三十一    日
附錄法條：
中華民國刑法第二百七十一條
 (普通殺人罪)
殺人者，處死刑、無期徒刑或十年以上有期徒刑。
前項之未遂犯罰之。
預備犯第一項之罪者，處二年以下有期徒刑。
